臺灣高等法院民事判決  
109年度上字第1030號
上  訴  人    生揚化工原料股份有限公司 


法定代理人    龍俊瑾
訴訟代理人    陳家彥律師
              廖家瑜律師
被 上訴 人    立運特化股份有限公司

兼法定代理人  邱運彬
共      同
訴訟代理人    曾允斌律師
複  代理人    楊凱吉律師
上列當事人間請求損害賠償事件，上訴人對於中華民國109年5月
26日臺灣桃園地方法院108年度訴字第186號第一審判決提起上訴
，本院於110年5月12日言詞辯論終結，判決如下：
    主  文
原判決關於駁回上訴人後開第二項之訴部分，及訴訟費用（除確
定部分外）之裁判均廢棄。
被上訴人應再連帶給付上訴人貳拾參萬柒仟玖佰肆拾壹元及自民
國一百零八年三月九日起至清償日止，按週年利率5％計算之利息
。
其餘上訴駁回。
第一審（除確定部分外）及第二審訴訟費用由被上訴人連帶負擔
十分之一，餘由上訴人負擔。
    事實及理由
一、本件上訴人主張：被上訴人立運特化股份有限公司（下稱立
    運公司）係從事清潔用品、塑膠用品、環保用藥等化學製品
    之製造，為門牌號碼桃園市○○區○○里○○路00號廠房建物（下
    稱被上訴人廠房）之所有權人。被上訴人邱運彬為立運公司
    之負責人，負有應遵守消防法第2、6、9、15條等規定及善
    盡管理者督導責任以避免被上訴人廠房發生火災之注意義務
    ，竟不為必要注意，致被上訴人廠房內所設置用以製造化學
    製品之烘箱等於民國107年3月12日19時17分許起火燃燒（下
    稱系爭火災），造成鄰近之伊所有之門牌號碼桃園市○○區○○
    里○○路00號之廠房（下稱系爭廠房）內如原證5-1建築物理
    算表內（下稱系爭理算表）之各項目燒毀或不堪使用，致伊
    受有新臺幣（下同）280萬4,398元之損害，被上訴人自應負
    連帶損害賠償責任。爰依民法第28條、第184條第1項前段、
    第191條第1項、第191條之3規定，求為命：被上訴人應連帶
    給付伊280萬4,398元，及自起訴狀繕本送達翌日即108年3月
    9日起至清償日止，按週年利率5％計算利息之判決。並陳明
    願供擔保請准宣告假執行。
二、被上訴人則以：伊不爭執系爭火災事故發生原因及應負連帶
    賠償責任。惟就上訴人所受損害之範圍，經訴外人華信保險
    公證人有限公司（下稱華信公司）會同清點後，係系爭理算
    表所列之106萬8,372元，並應扣除折舊，無適用民事訴訟法
    第222條第2項規定之餘地，原判決認定之金額已利於上訴人
    等語，資為抗辯。
三、原審為上訴人一部勝訴、一部敗訴之判決，即判命被上訴人
    應連帶給付上訴人55萬3,297元，及自108年3月9日起至清償
    日止，按週年利率5％計算之利息，駁回上訴人其餘之訴。上
    訴人就其敗訴部分，全部上訴，上訴聲明：㈠原判決關於駁
    回上訴人後開之訴廢棄。㈡被上訴人應再連帶給付上訴人225
    萬1,101元及自108年3月9日起至清償日止，按週年利率5％計
    算之利息。㈢願供擔保請准宣告假執行。被上訴人答辯聲明
    ：㈠上訴駁回。㈡如受不利益判決，願供擔保請准宣告免為假
    執行。（被上訴人就敗訴部分，未據上訴，非本院審理範圍
    ）。
四、兩造不爭執事項（本院卷第100至101、160至161頁）：
  ㈠系爭火災事故發生原因為被上訴人廠房烘箱故障而引起，有
    桃園市政府消防局火災原因調查鑑定書在卷可查（下稱系爭
    鑑定書，本院卷第294至389頁）。被上訴人應對上訴人之系
    爭廠房損害負連帶賠償責任。 
  ㈡系爭理算表項次一、二之建置年代為103年11月4日（上訴人
    於原審109年2月13日民事陳報暨調查證據聲請狀【下稱系爭
    陳報狀】之附表2【下稱附表2】編號16屋頂工程），項次三
    之建置年代為103年12月29日（附表2編號23)，項次五為103
    年12月10日（附表2編號21)，項次六為102年4月15日（附表
    2編號6)，其餘項次推定於被上訴人廠房於96年8月5日建築
    完成時已經存在（原審卷第210頁之建物登記公務用謄本）
    。
　㈢附表2項次一第6、7項以工資及材料各一半計算損害。
　㈣桃園市政府消防局110年3月24日函送之本件火災原因調查鑑
    定書其中記載：「勘察現場，…火勢輕微波及60號（即系爭
    廠房）」，並有系爭廠房燒損情形之照片（照片5至8）（本
    院卷第291至389、308頁）。
　㈤除系爭理算表項次一之「浪板、C型鋼更換工程1至9項」（下
    合稱系爭9項）之外，其餘原判決認定之金額不爭執。
五、上訴人主張依民法第28條、第184條第1項前段、第191條第1
    項、第191條之3規定，請求被上訴人應連帶再給付225萬1,1
    01元本息，為被上訴人所否認，並以前詞置辯。茲就兩造之
    爭點及本院之判斷，分述如下：
　㈠按因故意或過失，不法侵害他人之權利者，負損害賠償責任
    ；土地上之建築物或其他工作物所致他人權利之損害，由工
    作物之所有人負賠償責任；法人對於其董事或其他有代表權
    之人因執行職務所加於他人之損害，與該行為人連帶負賠償
    之責任，民法第184條第1項前段、第191條第1項前段、第28
    條分別定有明文。兩造對於系爭火災之發生原因並不爭執，
    被上訴人並自承應負連帶賠償責任（不爭執事項㈠），則上
    訴人依前開規定，請求被上訴人連帶賠償系爭廠房因系爭火
    災所受損害，應予准許。上訴人另依民法第191條之3規定請
    求，即無庸審酌。
　㈡上訴人就系爭9項之損害，請求被上訴人給付242萬元，有無
    理由？
  ⒈基於民法損害賠償之基本原則，一方面在於填補被害人之損
    害，一方面亦同時禁止被害人因而得利。又依民法第196條
    規定，被害人請求賠償物被毀損所減少之價額，固得以修復
    費用為估定之標準，但以必要者為限 (如修理材料以新品換
    舊品，應予折舊)（最高法院80年度台上字第2476號裁判意
    旨、77年度第9次民事庭會議決議意旨參照）。再按當事人
    已證明受有損害而不能證明其數額或證明顯有重大困難者，
    法院應審酌一切情況，依所得心證定其數額，民事訴訟法第
    222條第2項定有明文。尋繹此項規定之旨趣，乃損害賠償之
    訴，原告已證明受有損害，有客觀上不能證明其數額或證明
    顯有重大困難之情事時，如仍強令其舉證證明損害數額，非
    惟過苛，亦不符訴訟經濟之原則，故由法院審酌一切情況，
    依所得心證定其數額，以求公平。於此情形，法院應本諸降
    低證明標準及裁量評價之交互作用，依循公平原則，確定損
    害之數額（含折舊之比例），以利當事人實體權利之保護。
    而關於折舊部分之計算，行政院公布之固定資產耐用年數表
    及固定資產折舊率表主要係用於稅法之核算，固有規定各類
    房屋建築及設備、物品之使用年限及折舊方式，然實際上房
    屋建築或物品超過該耐用年數表之使用年限而仍能正常使用
    之情形，所在多有，該耐用年數表就司法民事賠償並無拘束
    力，以固定資產折舊率表所計算之金額亦非等同於實際價值
    ，受損人縱未能舉證證明燒燬物之狀態、購置時間或價格，
    法院仍得參酌房屋供使用之久暫、使用方式、火災現場狀況
    、災後殘餘物之相關照片等證據資料，及社會經濟狀況等一
    切情狀，依民事訴訟法第222條第2項規定之意旨，合理推斷
    其財產價值。
　⒉上訴人所有之系爭廠房因系爭火災而受損，除系爭9項外，兩
    造對原判決所認定其餘項目之金額均不爭執（本院卷第160
    頁），故本院僅就上訴人請求之系爭9項金額逐項審酌，合
    先敘明。本件上訴人主張系爭9項損害額合計為242萬元，並
    提出系爭理算表、訴外人金泰企業社開立之統一發票及估價
    單（原證9）等（原審卷第22至26、176頁）為證。而系爭理
    算表（原審卷第22頁）左方欄位係上訴人自行請廠商金泰企
    業社估價後支出之費用，並參照被上訴人提出之金泰企業社
    出具之「因火災原因」估價單（被證3，原審卷第167頁）所
    示，可知左方「數量」欄係包括非火災毀損之範圍，即超出
    上訴人因系爭火災所受損害之範圍，再參照桃園市政府消防
    局110年3月24日函送之本件火災原因調查鑑定書記載：「勘
    察現場，…火勢輕微波及60號（即上訴人廠房）」等詞，及
    （60號）燒損情形之照片（照片5至8）所示（本院卷第308
    、336至337頁），顯見其餘未燒毀部分仍保持原色原貌，尚
    堪使用，並無全部拆除更換之必要，故上訴人自無從以左方
    「數量」欄所載之數量請求被上訴人賠償。而系爭理算表右
    方欄位則係由華信公司於107年3月13日受被上訴人之保險人
    兆豐產物保險股份有限公司（本院卷第102頁）委託商業火
    災保險附加第三人責任險保單公證理賠事宜，有關上訴人損
    失之計算係依現場實際丈量確認損失範圍，有關系爭理算表
    右方「備註」欄所載之「僅計算浪板」、「鋼構無須更換」
    等，係因A區受影響範圍僅屋頂及太子樓更換1/2，及後雨棚
    全更換，B區受影響範圍僅屋頂主要係散落物掉落導致屋頂
    有破損，經勘查後更換1/2，合計188坪，鋼構損失主要係因
    化工廠長年腐蝕所致，應非系爭火災所造成之鏽蝕故不予計
    算，僅針對受損之鍍鋅浪板計算等情，有該公司110年2月4
    日華證（110）字第11號函及所附現場照片等附卷為據（本
    院卷第192至200頁），可知，系爭理算表右方「數量」係由
    公證人現場實際丈量得出，應較為客觀可採，其中第5項「
    牆板及屋頂C型鋼前後雨遮150*65」並非系爭火災受損範圍
    內，故本件受損數量應以系爭理算表右方「數量」欄為計算
    （第5項為0）。另就計算之單價部分，上訴人主張之系爭理
    算表左方各項單價係以實際支付廠商金泰企業社之單價為依
    據，有統一發票及被證3估價單可查（原審卷第26、167頁）
    ，而右方單價固為華信公司以所謂合理之市場行情為依據（
    本院卷第194頁），然此部分並無提出相關證明可佐，實難
    遽採，審之廠商單價與華信公司單價僅第1、2、3項等3項單
    價金額不同，差距僅350元至800元不等，差距非大，且為上
    訴人實際支出之單價，應認以上訴人主張之單價即廠商單價
    為本件計算標準。
　⒊就折舊部分，系爭理算表右方華信公司係以「折舊後剩30％」
    為計算基礎（原審卷第22頁），此為上訴人所否認。參照華
    信公司108年10月15日華證（108）字第100號、108年12月17
    日華證（108）字第265號函文所載（原審卷第226、243頁）
    ，係因上訴人無法提供標的物原始取得相關資料供確認標的
    已使用年數，一般皆採維持最低30％（70％折舊）之年損基礎
    理算，但並無明文規章及法則可提供等詞，而本件保險人與
    被保險人並無協商合意計算折舊率，華信公司逕以折舊後剩
    30％為計算基礎，並無法規或契約明文可參，且未區分工資
    與材料之金額，故全數以總價30％計算，自難採之。並審酌
    上訴人之原受損物已燒毀，目前系爭廠房已全面更新修復完
    畢，已無原受損物可供直接鑑定系爭火災發生時之實際價值
    ，上訴人原欲聲請鑑定，亦因鑑定費用過鉅而捨棄（本院卷
    第404頁），若強令上訴人舉證原受損物於系爭火災發生時
    之實際價值，實有重大困難且不符訴訟經濟之原則。而原判
    決所認定扣除第5項其餘8項之「材料」費用，以行政院公布
    固定資產耐用年數表中「受硫酸及其他有腐蝕性液體或氣體
    之直接全面影響之金屬建造（無披覆處理）之廠房」耐用年
    數為5年（原審卷第168頁），及固定資產提列折舊採定率遞
    減法計算之結果，其中第1至4、6項等5項就103年11月4日建
    置使用至火災發生時共3年5月之計算結果，僅剩21％（例13,
    900元/65,800元，原判決第6至8頁）、其餘第7至9頁則僅剩
    10％價值（原判決第8至9頁，誤認定為96年8月5日建置），
    據此計算折舊後帳面價值顯屬偏低，本件參考上開華信公司
    110年2月4日函附之照片所示，未燒毀部分之維護狀況尚可
    （本院卷第198、200頁），推論該8項原於系爭火災發生時
    之實際狀況尚可，依民事訴訟法第222條第2項規定審酌具體
    情況，以折舊剩40％為認定，故上訴人以新品更換舊品，應
    按新品價額之40％折舊為計算。　
　⒋依上所述，以上訴人主張之單價及華信公司丈量之數量，並
    以被上訴人不爭執之系爭陳報狀附表一（原審卷第262至263
    頁）所載材料與工資換算之比例，以及第6、7項以工資及材
    料各一半計算，按40％折舊率，就系爭9項之金額逐項計算如
    下：　
　①舊浪板及C型鋼拆除：
    數量為188坪、單價為850元，總價應為15萬9,800元，其中
    材料為11萬1,860元〔159,800113,050/161,500，附表一編
    號9第一欄，原審卷第262頁〕，工資為4萬7,940元（159,800
    -111,860)，材料部分以折舊40％計算為4萬4,744元，再加計
    工資之金額為9萬2,684元（111,86040％＋47,940）。
　②屋頂浪板施工（ＰＣ熱）：
    數量為188坪、單價為2,800元，總價52萬6,400元，其中材
    料為36萬8,480元〔526,400162,680/232,400，附表1編號9
    第二欄，原審卷第262頁〕，工資為15萬7,920元（526,400-3
    68,480)，材料部分以折舊40％計算為14萬7,392元，再加計
    工資之金額為30萬5,312元（368,48040％＋157,920）。
  ③浪板施工（清版）：
    數量為12坪、單價為1,900元，總價2萬2,800元，其中材料
    為1萬5,960元〔22,800159,600/228,000，附表一編號9第三
    欄，原審卷第262頁〕，工資為6,840元（22,800-15,960)。
    材料部分以折舊40％計算為6,384元，再加計工資之金額為1
    萬3,224元（15,96040％＋6,840）。
  ④耐酸鹼板更換：
    一式計算總價為7萬5,000元，其中材料為5萬2,500元，工資
    為2萬2,500元（附表一編號9第四欄，原審卷第262頁），材
    料部分以折舊40％計算為2萬1,000元，再加計工資之金額為4
    萬3,500元（52,50040％＋22,500）。
  ⑤牆板及屋頂C 型鋼、前後雨遮：
    應予扣除，已詳述如前，不列入計算。
  ⑥白鐵集水槽安裝（前後雨遮天溝更換）：
    數量為39公尺、單價為900元，總價35,100元，其中材料及
    工資各一半為1萬7,550元。材料部分以折舊40％計算為7,020
    元，再加計工資之金額為2萬4,570元（17,55040％＋17,550
    ）。
  ⑦浪板收邊中脊：
    數量為120公尺、單價為250元，總價3萬元，其中材料及工
    資各一半為1萬5,000元。材料部分以折舊40％計算為6,000元
    ，再加計工資之金額為2萬1,000元（15,00040％＋15,000）
    。
  ⑧吊車吊料：
    一式計算總價5萬元，其中材料為3萬5,000元（50,000×14,0
    00/20,000，附表一編號9第11欄，原審卷第263頁），工資
    為1萬5,000元，材料部分以折舊40％計算為1萬4,000元，再
    加計工資之金額為2萬9,000元（35,00040％＋15,000）。
  ⑨管銷及五金耗材：
    一式計算總價4萬5,000元，材料為3萬1,500元，工資為1萬3
    ,500元（附表一編號9第12欄項目，原審卷第263頁），材料
    部分以折舊40％計算為1萬2,600元，再加計工資之金額為2萬
    6,100元（31,50040％＋13,500）。
　　以上系爭9項合計金額為55萬5,390元，上訴人逾此部分之請
    求為無理由，應予駁回。
　㈢本件上訴人得請求之金額為若干？
　　原判決就其餘項目認定之金額為兩造所不爭執，合計為23萬
    5,848元（54,387＋10,734＋5,725＋4,294＋2,300＋18,331＋15,2
    07＋21,435＋21,435＋12,390＋113＋10,600＋8,647 ＋18,000＋29,
    000＋3,250），加計上開系爭9項之金額55萬5,390元，則上
    訴人合計得請求被上訴人連帶賠償之金額為79萬1,238元。 
六、綜上所述，上訴人主張依民法第28條、第184條第1項前段、
    第191條第1項規定，請求被上訴人應連帶給付79萬1,238元
    及自起訴狀繕本送達翌日即108年3月9日（原審卷第49頁）
    起至清償日止，按週年利率5％計算利息之判決，為有理由，
    應予准許，逾此範圍之請求，為無理由，應予駁回。原審就
    上開應准許之23萬7,941元部分（即79萬1,238元-55萬3,297
    元），駁回上訴人之訴，自有未洽，上訴人就此部分求予廢
    棄改判，為有理由，應由本院廢棄改判如主文第2項所示。
    原審就上開不應准許部分，為上訴人敗訴之判決，經核於法
    並無不合，上訴意旨就此部分指摘原判決不當，求予廢棄改
    判，為無理由，應予駁回。又本件所命給付部分，兩造雖分
    別陳明願供擔保為准、免假執行之宣告，然此部分金額未逾
    150萬元，不得上訴第三審，一經本院判決後即告確定而有
    執行力，自無依兩造之聲請為准、免假執行之必要，併予敘
    明。
七、本件事證已臻明確，兩造其餘之攻擊或防禦方法及未經援用
    之證據，經斟酌後認均不足影響判決之結果，自無逐一論駁
    之必要，併此敘明。
八、據上論結，本件上訴人之上訴為一部有理由，一部無理由，
    依民事訴訟法第450條、第449條第1項、第79條、第85條第2
    項，判決如主文。
中　　華　　民　　國　　110 　年　　6 　　月　　9 　　日
                  民事第二庭
                        審判長法  官  陳容正 
                              法  官  李昆曄
                              法  官  紀文惠
正本係照原本作成。
上訴人如不服本判決，應於收受送達後20日內向本院提出上訴書
狀，其未表明上訴理由者，應於提出上訴後20日內向本院補提理
由書狀（均須按他造當事人之人數附繕本）上訴時應提出委任律
師或具有律師資格之人之委任狀；委任有律師資格者，另應附具
律師資格證書及釋明委任人與受任人有民事訴訟法第466 條之1
第1項但書或第2項所定關係之釋明文書影本。如委任律師提起上
訴者，應一併繳納上訴審裁判費。
中　　華　　民　　國　　110 　年　　6 　　月　　9 　　日

   　　　　　　　　　　　　　書記官  李昱蓁